【裁判字號】    98,上訴,3907
【裁判日期】    990203
【裁判案由】    違反槍砲彈藥刀械管制條例
【裁判全文】
臺灣高等法院刑事判決                98年度上訴字第3907號
上  訴  人  臺灣基隆地方法院檢察署檢察官
被      告  甲○○
選任辯護人  林火炎律師
上列上訴人因被告違反槍砲彈藥刀械管制條例案件，不服臺灣基
隆地方法院98年度訴字第616號，中華民國98年8月14日第一審判
決（起訴案號：臺灣基隆地方法院檢察署98年度偵字第1976 號）
，提起上訴，本院判決如下：
    主  文
原判決撤銷。
甲○○犯未經許可製造空氣槍罪，處有期徒刑貳年陸月，併科罰
金新臺幣伍萬元，罰金如易服勞役，以新臺幣壹仟元折算壹日。
扣案改造茅瑟長槍壹支及原廠槍機壹組（槍枝管制編號：000000
0000號）沒收。
    事  實
一、甲○○於93年2、3月間，在雅虎奇摩拍賣網站上，以新臺幣
    4000多元之價格，購得不具殺傷力之茅瑟玩具空氣長槍1支
    ，明知未經許可，不得製造、持有可發射金屬具有殺傷力之
    槍枝，竟於93年9月間，自雅虎奇摩拍賣網站，以2000餘元
    之價格，購入茅瑟槍專用加大氣室及出氣嘴之整組槍機套件
    、茅瑟槍轉接頭及專用滅音管等槍枝零件，於約1週後，在
    其基隆市○○區○○路36巷102弄15號7樓之居處，將前揭不
    具殺傷力之茅瑟玩具空氣長槍槍機卸下，換裝新購得之槍機
    ，並加裝滅音管，製作完成可發射金屬具有殺傷力之空氣槍
    1支（槍枝管制編號0000000000），即未經許可而持有之，
    嗣於98年3月間，經警執行網路巡邏時發現上情，持搜索票
    於98年4月27日6時30分，在上址扣得上開具殺傷力之改造茅
    瑟玩具空氣槍1支及原廠槍機1組。
二、案經臺北市政府警察局大同分局移送臺灣基隆地方法院檢察
    署檢察官偵查起訴。
    理   由
壹、程序方面：
一、被告甲○○及其選任辯護人對於內政部警政署刑事警察局98
    年5月1日刑鑑字第0980056896號鑑驗書（見偵查卷第43、55
    至56頁）爭執其證據能力。惟按「被告以外之人於審判外之
    言詞或書面陳述，除法律有規定者外，不得作為證據」，刑
    事訴訟法第159條第1項固定有明文，然「鑑定之經過及其結
    果，應命鑑定人以言詞或『書面』報告」，同法第206條第1
    項亦規定甚明，是鑑定人以書面為鑑定報告提出於法院，依
    刑事訴訟法第159條第1項立法理由及同法第206條第1項規定
    ，即具有證據能力。又依刑事訴訟法第208條第1項規定，檢
    察官對於偵查中之案件，認須實施鑑定者，固應就具體個案
    ，選任鑑定人或囑託鑑定機關（團體）為之；但對於司法警
    察機關調查中之案件，或有量大或急迫之情形，為因應實務
    之現實需求，檢察官針對該類案件之性質，基於檢察一體原
    則，得由該管檢察長對於轄區內之案件，以事前概括選任鑑
    定人或囑託鑑定機關（團體）之方式，俾便轄區內之司法警
    察官、司法警察對於調查中之此類案件，得即時送請事前已
    選任之鑑定人或囑託之鑑定機關（團體）實施鑑定，該鑑定
    人或鑑定機關（團體）亦應視同受承辦檢察官所選任或囑託
    而執行鑑定業務，其等出具之書面鑑定報告應屬刑事訴訟法
    第206條所定之傳聞例外，當具有證據能力（法務部92年9月
    1日法檢字第0920035083號函參照）。本件扣案槍枝，經由
    查獲之警察單位依轄區檢察署檢察長事前概括選任槍彈鑑定
    機關即內政部警政署刑事警察局實施鑑定，視同檢察官之送
    請鑑定，是本件鑑驗書，自具證據能力。辯護人另以上述鑑
    定書非用查扣時本件空氣槍所安裝之12克鋼瓶而係使用警方
    所有之16克鋼瓶及鋼珠測試，應無證據能力云云（見原審卷
    第25頁），惟上開鑑定係依規定為之，應具證據能力。
二、被告以外之人於審判外之陳述，經當事人於審判程序同意作
    為證據，法院審酌該言詞陳述或書面陳述作成時之情況，認
    為適當者，亦得為證據。當事人或辯護人於法院調查證據時
    ，知有第159條第1項不得為證據之情形，而未於言詞辯論終
    結前聲明異議者，視為有前項之同意。刑事訴訟法第159條
    之5定有明文。以下所引被告以外之人於審判外之言詞及書
    面陳述等證據，經本院詢問關於證據能力，檢察官、被告、
    辯護人均表示無意見，該等證據復均經提示，均未於言詞辯
    論終結前經聲明異議，本院審酌該等證據作成之情況，無違
    法取得情事及證明力明顯過低之瑕疵，且適於為本件認定事
    實之依據，依刑事訴訟法第159條之5規定，應認具有證據能
    力。
貳、實體方面：
一、訊之被告甲○○固對其於93年2、3月間購得不具殺傷力之茅
    瑟玩具空氣長槍1枝，於93年9月間，購入茅瑟槍專用加大器
    室及出氣嘴之整組槍機套件、茅瑟槍轉接頭及專用滅音管等
    槍枝零件，嗣將原茅瑟空氣槍換裝新購得之槍機等事實，自
    警詢時迄本院審理中均坦承不諱（見偵查卷第5至8頁、第39
    頁、第40頁、第59頁、第60頁、原審卷第24至26頁、本院卷
    第20反頁），惟否認有何涉犯未經許可製造或販賣可發射金
    屬具有殺傷力之空氣槍之罪嫌，辯稱：伊不知更換合法購得
    之槍機後之茅瑟空氣槍具有殺傷力，改造後之槍枝一向置於
    住處收藏，伊沒有使用過16克之鋼瓶，亦不知可用鋼珠射擊
    ，伊在網路上所寫1支16克約打20發左右等文字，係參考他
    人在網路上回答詢問內容所填寫，伊並無製造可發射金屬具
    有殺傷力空氣槍之故意云云。惟查：
  (一)按槍砲彈藥刀械管制條例所管制之槍砲、彈藥、刀械，均係
    以具殺傷力者始能屬之，此觀同條例第4條第1項各款之規定
    自明（最高法院95年度台上字第7078號判決要旨參照），又
    認定槍砲彈藥刀械管制條例之槍枝殺傷力之標準，係以在最
    具威力之適當距離以彈丸穿入人體皮肉層之動能為基準（最
    高法院84年台非字第115 號判決要旨參照）。是以判斷是否
    屬於上開槍砲，應以該槍砲是否具有適於發射金屬或子彈之
    正常結構功能，以及其是否具有殺傷力，此二項要件予以認
    定之（最高法院91年度台上字第2928號判決要旨參照）。本
    件扣案茅瑟空氣槍1支經警方查獲後，警方先於搜索扣押現
    場即被告上開住處以警方所攜帶之16克CO2鋼瓶裝在扣案空
    氣槍上並填入適當的子彈即6厘米鋼珠彈對「喜樂氏」油漬
    鮪魚馬口鐵罐射擊1槍，射擊結果1槍可貫穿2洞等情，此經
    證人即測試警員洪晨鐘在原審之結證明確，並有相片1張在
    卷可稽（見偵查卷第14頁上、原審卷第44頁、第50頁）；再
    依內政部警政署制訂之「氣體動力式槍枝（空氣槍）動能初
    篩計畫」做篩檢，即先準備一個動能檢測箱，裡面有鋁製的
    監測板，每片厚0.55mm，檢測箱一端有1個射入孔，以此一
    空氣槍填塞6厘米鋼珠直接射擊結果，確有貫穿鋁製的監測
    板，此際即表示動能超過16焦耳，而須將之移送內政部警政
    署刑事警察局作最終動能檢測一節，已據提出臺北市政府警
    察局槍枝初步檢視報告表、臺北市政府警察局氣體動力式槍
    枝（空氣槍）動能初篩報告表各乙件及照片1張在卷足憑（
    詳見偵查卷第14頁下至19頁）。扣案空氣槍，經送請內政部
    警政署刑事警察局鑑定結果，認送鑑空氣槍（槍枝管制編號
    0000000000），係氣體動力式槍枝，以小型高壓氣體鋼瓶內
    氣體為發射動力，經以金屬彈丸測試3次，其中彈丸（直徑
    6.0mm、重量0.88g）最大發射速度為140公尺/秒，計算其動
    能為8.6焦耳，換算其單位面積動能為30焦耳/平方公分。另
    關於殺傷力定義：依據司法院秘書長81年6月11日祕台廳(二)
    字第06985號函釋示「殺傷力的標準為在最具威力的適當距
    離，以彈丸可穿入人體皮肉層之動能為基準」、殺傷力之相
    關數據：依日本科學警察研究所之研究結果，彈丸單位面積
    動能達每平方公分20焦耳以上者，足以穿入人體皮肉層。內
    政部警政署刑事警察局對活豬作射擊測試結果，彈丸單位面
    積動能達每平方公分24焦耳，足以穿入豬隻皮肉層，此有該
    局98年5月1日刑鑑字第0980056896號鑑驗書1紙及所附照片4
    張在卷可參（詳見偵查卷第43頁、第44頁）。據此可悉，扣
    案之空氣槍，既能以相容且為標準規格之6厘米金屬彈丸加
    以裝填及擊發，且經鑑驗人員3次測試中，其動能換算之單
    位面積最大發射速約為30焦耳/平方公分，扣案空氣槍所發
    射之動能已逾每平方公分20焦耳，自屬能穿透人體皮肉層，
    足認對人之生命、身體安全造成危害，應具有殺傷力，而為
    槍砲彈藥刀械管制條例所規定之槍枝，要屬無疑。至被告所
    辯警方持被告所有之茅瑟空氣長槍射擊時，作為動力之16克
    二氧化碳鋼瓶及作為彈丸之鋼珠均非其所有，均係警方自行
    攜帶並安裝，實則被告僅有12克鋼瓶，且僅使用一般BB彈作
    為彈丸，鑑驗書非以被告所有扣案之茅瑟空氣槍全部之器具
    作為測試，不能推論被告有改造具殺傷力槍枝之行為云云，
    然依上開說明意旨，各式槍枝依各自槍型設計、預計達成之
    射速與單位面積動能數，本有設計供各式槍枝適用裝填之金
    屬或子彈，如非該式槍枝適用之金屬或子彈，即無法完成射
    擊，自無從用以測試該槍枝是否具備殺傷力，佐以查獲員警
    洪晨鐘於原審結稱略以：扣案槍枝本身就只有鎖1個16克沒
    有氣的鋼瓶，所以警方帶16克的鋼瓶去測試，16克的鋼瓶上
    有螺牙可以鎖上去，該槍不能用12克的鋼瓶，12克鋼瓶沒有
    螺牙，16克鋼瓶比較粗，直接鎖上即可，二者構造不一樣，
    該槍只能用16克鋼瓶；又本件空氣槍管口徑6厘米，所以一
    定要用6厘米的鋼珠去測試等語（見原審卷第44至49頁）等
    語，益見內政部警政署刑事警察局鑑定人員持16克CO2鋼瓶
    及6厘米鋼珠測試，係依扣案空氣槍本身之槍型設計而安裝
    制式空氣鋼瓶及裝填相容且為標準規格之金屬彈丸加以擊發
    ，鑑驗書所載鑑定結果確屬符合槍枝之正常結構功能狀態下
    所為之測試無誤，其測試程序並無瑕疵，被告上述所辯，與
    槍枝之客觀狀態不符，自難採認。
  (二)次按行為人對於構成犯罪之事實，雖非決意促使其發生，但
    預見其發生而其發生並不違背其本意者，依刑法第13條第2
    項之規定，仍以故意論。此學理上所稱之間接故意，指行為
    人主觀上對於構成要件之實現有所預見，仍聽任其發展，終
    致發生構成要件之該當結果者而言（最高法院83年度台上字
    第4329號判決要旨參照）。查以，我國對於具殺傷力之各類
    槍枝，係採行嚴格之管制主義，而非採行寬鬆管制主義，是
    行為人改造原不具殺傷力之合法空氣槍商品，而自行網拍購
    買槍枝改造配件，即應承擔非法製造具殺傷力空氣槍之風險
    ，是被告自應善盡詳加查證之義務，以避免觸法犯罪。況被
    告於警詢時針對員警詢問「該支茅瑟長槍從外觀上可明顯辨
    識出原廠動力來源係使用彈簧壓縮空氣，現已變更為直接使
    用16公克CO2小鋼瓶，加裝滅音器，出氣嘴亦有金屬夾痕，
    空槍射擊時出氣量其音爆聲明顯變大」等語，被告肯認前揭
    警詢內容並坦承其確有在網路上買茅瑟槍專用配件，如CO2
    槍機（附增加大氣室、加大出氣嘴及滅音器），且說明其係
    因原廠空氣槍機不堪使用而換上上述零件增加耐用性，並知
    悉改裝上述零件之後威力有變大等語（詳見偵查卷第6至8頁
    ），可見被告對於本件空氣槍之性能相當瞭解。再由查獲員
    警洪晨鐘在原審證稱內容以觀，被告所有原廠未經改造之茅
    瑟長槍，約可持續射擊5至60發，經被告改造之後加大出氣
    量增加彈丸動能，故1支16公克僅能射擊20發左右等情（詳
    見原審卷第48頁），參以稍具物理常識之人，均能意識經改
    造後槍枝之性能必定增強，可能會危及生物之生命或健康，
    被告身為本國人，我國法律不許民眾非法改造具殺傷力之槍
    枝，乃公眾週知之事實，是被告既經由網拍途徑購買改造空
    氣槍之槍機組件，自應就改造後之空氣槍是否具有殺傷力一
    事詳加查詢，本件被告就該改造後之空氣槍並未能提出相關
    查證檢驗資料，以證實其確信該槍無殺傷力，是被告既知悉
    扣案空氣槍因換裝槍機，殺傷力變大，則其對扣案空氣槍可
    能具有殺傷力之事實，自有預見之可能，卻仍購入改造零件
    加以改造原不具殺傷力之空氣槍，顯有製造具有殺傷力之空
    氣槍，亦不違背其本意之不確定故意甚明。
  (四)綜上所述，足見被告前揭所辯，要屬事後卸責之詞，不足採
    信。本件事證明確，被告犯行洵堪認定，應予依法論科。
二、論罪科刑部分：
  (一)法律修正之比較：
  被告行為時，槍砲彈藥刀械管制條例第8條第1項規定，未經
    許可，製造、販賣或運輸鋼筆槍、瓦斯槍、麻醉槍、獵槍或
    空氣槍者，處五年以上有期徒刑，併科新台幣一千萬元以下
    罰金。」被告行為後該條項於94年1月26日修正公布為：「
    未經許可，製造、販賣或運輸鋼筆槍、瓦斯槍、麻醉槍、獵
    槍、空氣槍或第4條第1項第1款所定其他可發射金屬或子彈
    具有殺傷力之各式槍砲者，處無期徒刑或五年以上有期徒刑
    ，併科新臺幣1千萬元以下罰金。」比較新舊規定，修正後
    之刑罰較重，是關於被告未經許可製造可發射子彈具有殺傷
    力之改造空氣槍，依刑法第2條第1項之規定，應適用有利於
    被告之修正前槍砲彈藥刀械管制條例第8條第1項。
  修正後刑法第33條第5款修正為：「主刑之種類如下：五、
    罰金：新臺幣一千元以上，以百元計算之」等規定，是依修
    正後之法律，本件被告所犯上開違反槍砲彈藥刀械管制條例
    罪所得併科之罰金刑最低額則提高為新臺幣1千元，是比較
    修正前、後之刑罰法律，自以被告行為時關於科處罰金刑之
    法律較有利於被告。
  另刑法第42條亦於94年2月2日修正，修正前刑法第42條第2
    項前段規定：「易服勞役以一元以上三元以下折算一日」，
    又據修正前罰金罰鍰提高標準條例第2條前段規定，就其原
    定數額提高為1 百倍折算壹日，則本件被告行為時之易服勞
    役折算標準，應以銀元3百元折算1日，即新臺幣9百元折算1
    日；惟95年7月1日修正公布施行之刑法第42條第3項前段規
    定：「易服勞役以新臺幣一仟元、二仟元或三仟元折算一日
    」，是比較修正前後之易服勞役折算標準，以修正後之規定
    。
  (二)核被告所為，係犯修正前槍砲彈藥刀械管制條例第8條第1項
    之未經許可製造可發射金屬具有殺傷力之空氣槍罪。製造空
    氣槍乃該條項明文規定之內容，無論及同條第11條第1項製
    造其他可發射金屬或子彈具有殺傷力槍之餘地，檢察官誤認
    係犯修正前同條例第11條第1項罪名，尚有未合，應予變更
    起訴法條。被告未經許可製造改造空氣槍後，持有該改造空
    氣槍之行為，為製造之高度行為所吸收，不另論罪。
  (三)原審就被告所為上揭犯行為無罪之諭知，雖非無見。惟查，
    被告以茅瑟槍專用加大氣室及出氣嘴之整組槍機套件、茅瑟
    槍轉接頭及專用滅音管等槍枝零件，替換將原不具殺傷力之
    茅瑟玩具空氣長槍槍機，而製作完成可發射金屬具有殺傷力
    之空氣槍，其對於扣案空氣槍具有殺傷力一事應具不確定故
    意，原判決認被告主觀上不具有對其所改造空氣槍具有殺傷
    力之認識，尚有未洽。檢察官就此提起上訴，為有理由，應
    由本院將原判決予以撤銷改判。爰審酌被告未經許可製造可
    發射金屬具有殺傷力之空氣槍，對社會治安所生危害非輕，
    且犯後未能坦承犯行，態度難謂甚佳，惟參考司法院釋字第
    669號解釋，認槍砲彈藥刀械管制條例第8條第1項規定：「
    未經許可，製造、販賣或運輸鋼筆槍、瓦斯槍、麻醉槍、獵
    槍、空氣槍或第四條第一項第一款所定其他可發射金屬或子
    彈具有殺傷力之各式槍砲者，處無期徒刑或五年以上有期徒
    刑，併科新臺幣一千萬元以下罰金。」其中以未經許可製造
    、販賣、運輸具殺傷力之空氣槍為處罰要件部分，不論行為
    人犯罪情節之輕重，均以無期徒刑或5年以上有期徒刑之重
    度自由刑相繩，對違法情節輕微、顯可憫恕之個案，法院縱
    適用刑法第59條規定酌減其刑，最低刑度仍達2年6月以上之
    有期徒刑，無從具體考量行為人所應負責任之輕微，為易科
    罰金或緩刑之宣告，尚嫌情輕法重，致罪責與處罰不相對應
    。首揭規定有關空氣槍部分，對犯該罪而情節輕微者，未併
    為得減輕其刑或另為適當刑度之規定，對人民受憲法第8條
    保障人身自由權所為之限制，有違憲法第23條之比例原則，
    應自本解釋公布之日起至遲於1年屆滿時，失其效力之意旨
    ；復考量被告基於好奇獨自從網站上購買空氣槍槍機配件逕
    而製造完成具有殺傷力之改造空氣槍1 支，與一般地下兵工
    廠大量製造具殺傷力之槍枝情況不同，且考量該空氣槍尚未
    用於其他犯罪之實施，又被告在本案之前素行尚佳，並無前
    科紀錄，有卷附被告全國前案紀錄表可憑，若以製造空氣槍
    罪所犯本件最輕法定刑期5 年以上有期徒刑相較，客觀上以
    一般國民生活經驗法則為之檢驗，應屬情輕法重，且足以引
    起一般人之同情；準此，衡諸被告犯罪動機、目的、手段、
    情節、素行及其對社會整體防衛機制之破壞等一切情狀，倘
    處以法定最低刑度，猶嫌過重，因認被告所犯之罪存有足資
    憫恕之處，爰依刑法第59條之規定，予以酌減其所犯本罪之
    法定本刑，從輕量處有期徒刑2年6月，併科罰金5萬元，並
    依刑法第42條第3項前段，諭知易服勞役之折算標準如主文
    第2項所示。扣案之空氣槍1 支（槍枝管制編號0000000000）
    ，為可發射金屬具有殺傷力之空氣槍，屬違禁物，依刑法第
    38條第1項第1款規定，諭知沒收。被告所犯之罪係中華民國
    96年罪犯減刑條例第3條第1項第4 款所規定之罪，所宣告之
    刑逾有期徒刑1年6月，依該條第3條第1項之規定，不得予以
    減刑，併此敘明。
據上論斷，應依刑事訴訟法第369條第1項前段、第364條、第299
條第1項前段、第300條，修正前槍砲彈藥刀械管制條例第8條第1
項、刑法第11條前段、第2條第1項、第59條、第42條第3項前段
、第38條第1項第1款，判決如主文。
本案經檢察官呂光華到庭執行職務。
中    華    民    國    99    年    2    月    3    日
                  刑事第二十一庭審判長法  官  蔡聰明
                                      法  官  許永煌
                                      法  官  趙文
以上正本證明與原本無異。
如不服本判決，應於收受送達後10日內向本院提出上訴書狀，其
未敘述上訴之理由者並得於提起上訴後10日內向本院補提理由書
（均須按他造當事人之人數附繕本）「切勿逕送上級法院」。
                                      書記官  葉金發
中    華    民    國    99    年    2     月    4     日
附錄：本案論罪科刑法條全文
修正前槍砲彈藥刀械管制條例第8條第1項
未經許可，製造、販賣或運輸鋼筆槍、瓦斯槍、麻醉槍、獵槍或
空氣槍者，處5年以上有期徒刑，併科新臺幣1千萬元以下罰金。


司法院資訊處製作；財團法人民間司法改革基金會備份。
